【裁判字號】    90,自,43
【裁判日期】    900328
【裁判案由】    詐欺
【裁判全文】
臺灣臺南地方法院刑事判決                              九十年度自字第四三號
    自  訴  人  甲○○
    被      告  乙○○
右列被告因詐欺案件，經自訴人提起自訴，本院判決如左：
    主  文
乙○○無罪。
    理  由
一、自訴意旨略以：乙○○於民國（下同）八十六年十二月十五日向自訴人甲○○借
    款新台幣（下同）二百萬元，以車號ＡＮ︱六三八九號自小客車為物上保證，並
    由力勇得擔任連帶保證人，約定八十八年十二月十五日清償，且書立借據一紙為
    憑，使自訴人不疑有他，如數貸予二百萬元。詎期限屆至後，乙○○竟逃逸避不
    見面，且將上揭自小客車變賣予第三人，而未清償欠款，自訴人至此始知受騙，
    因認被告涉有詐欺罪嫌。
二、按犯罪事實，應依證據認定之，無證據不得推定其犯罪事實，又不能證明被告犯
    罪者，應諭知無罪之判決，刑事訴訟法第一百五十四條、第三百零一條第一項分
    別定有明文。次按認定不利於被告之事實，須依積極證據，苟積極證據不足為不
    利於被告事實之認定時，即應為有利於被告之認定，更不必有何有利之證據，最
    高法院著有三十年上字第八一六號判例可資參照。又按刑法第三百三十九條第一
    項詐欺罪之成立，以意圖為自己或第三人不法所有，以詐術使人將本人或第三人
    之物交付為要件，所謂以詐術使人交付，必須被詐欺人因其詐術而陷於錯誤，若
    其所用方法不能認為詐術，亦不致使人陷於錯誤，即不構成該罪，最高法院四十
    六年台上字第二六○號判例足資參照。再按該條項之詐欺罪，必須行為人自始意
    圖不法所有，以客觀上足以使人陷於錯誤之手段，欺矇被害人使為財物之交付，
    始足當之。又債務人於債之關係成立後，其有未依約定本旨履行者，非盡可予以
    推定其為自始無意給付之詐欺犯罪，而刑事被告依法不負自證無罪之義務，若無
    積極證據足證被告在債之關係發生時，自始即有不法所有之意圖，縱使被告就所
    負債務，惡意違約，不為履行，仍為民事上問題，尚不得違反刑事訴訟法第一百
    五十四條之規定，僅憑單純債務不履行之狀態而推定被告於負債之初即有詐欺之
    故意。
三、自訴人認被告乙○○涉有前開犯嫌，係以被告乙○○清償期屆至後，逃逸避不見
    面，且將上揭自小客車變賣第三人，而未清償欠款，作為所憑論據。訊據被告乙
    ○○則堅決否認有右揭犯行，辯稱：「實際借款人是力勇得，會以我為借款人是
    因為車子及房子皆登記我的名下，我車子出賣後，有還債權人三萬元。」等語。
    經查，自訴人自承：「之前我們雙方沒有金錢往來，我是基於好友關係才借錢給
    他們，當時力勇得得鼻咽癌，沒有工作，乙○○在做家庭手工，乙○○與力勇得
    是同居關係，出門有名車，手戴名錶。」等語（詳九十年三月十四日本院審理筆
    錄）。足見自訴人對被告乙○○之經濟狀況知之甚稔，而其明知被告無固定工作
    ，係以家庭手工為生，收入有限，且被告之同居力勇得人罹患絕症，無法工作，
    在此情形下，猶願借錢予被告及力勇得，可知自訴人出借彼時，應無陷於錯誤之
    虞。次查，八十七年五月二十日，自訴人、被告與力勇得三人就前揭債務簽訂協
    議書一紙，約定變賣被告所有之車號ＡＮ︱六三八九號自小客車以資償還借款，
    並將被告由債務人改列為保證人，此有協議書影本一紙在卷可稽，且自訴人亦指
    稱：「是乙○○說由他的同居人力勇得當債務人，由他保證是一樣。…」（詳九
    十年三月十四日本院審理筆錄），可知自訴人係於明知被告與力勇得已無資力清
    償借款之情形下，仍同意被告改列為保證人，故此亦難謂被告有任何施行詐術可
    言，再查，被告其後於八十七年六月十九日，確已交付前揭汽車賣得價金三十萬
    元於自訴人，此有收據影本一紙附卷足憑，且為自訴人於九十年三月十四日本院
    審理時所自認，益可證明被告依照雙方約定，盡力償還自訴人之債款，故自訴人
    所言：「被告逃逸避不見面，且將上揭自小客車變賣第三人，而未清償欠款。」
    云云，顯不可採。是本件自訴人所為出借款項行為應係基於對被告經濟、債信情
    況之瞭解，信賴被告應有屆期清償之能力而為財產上之任意處分，顯非由於被告
    施行欺罔致陷於意思表示不自由而為給付，自難僅因被告事後無法按期償還借貸
    款項，即以詐欺罪相繩，且縱令被告事後未依約履行，固屬有違誠信，但民事債
    務人應依誠實信用原則履行債務，根據一般交易常態，乃係當事人間不待積極承
    諾當然具有可信賴性之事實，除非債務人另以不法手段誤導債權人對債信風險之
    判斷，尚不能因債務人表示必將依約履行而謂致債權人陷於錯誤，是本件應屬借
    貸所生之民事糾葛，與詐欺罪之構成要件尚屬有間，不能僅以被告債信違反之客
    觀事態，推定被告原有詐欺取財犯意。此外，復查無其他積極證據足證被告有詐
    欺取財之犯行，其犯罪尚屬不能證明，揆諸前揭說明，自應為無罪之諭知，以昭
    審慎。
據上論斷，應依刑事訴訟法第三百四十三條、第三百零一條第一項，判決如主文。
中      華      民      國      九十      年      三    月    二十八    日
                                      臺灣臺南地方法院刑事第二庭
                                          法  官  黃光進
右正本證明與原本無異。
如不服本判決，應於判決送達後十日內，向本院提出上訴狀。（應附繕本）
                                          書記官  陳怡吟
中      華      民      國      九十      年     三     月    二十八    日


司法院資訊處製作；財團法人民間司法改革基金會備份。
